---
title: ejercicios dplyr
author: Leandro Reyes Calderon
date: "2026-04-05"
format:
  html:
    theme: 
      light: flatly
      dark: darkly
    toc: true
    toc_float: true
    number-sections: true
    code-fold: show
    code-tools: true
    code-copy: hover
    code-overflow: wrap
    embed-resources: true
reference-location: margin
lang : es
---

```{r}
library(dplyr)
library(gapminder)
```

Se realiza una agrupacion de los paises, los años y su esperanza de vida

```{r}
gapminder %>%
 select(country, year, lifeExp)
```

se filtran los años para que solo aparezcan los años del 2007

```{r}
gapminder %>%
 filter(year == 2007)
```

Se deja que solo sean paises de Asia

```{r}
gapminder %>%
 filter(continent == "Asia")
```

Mostrar donde la esperanza de vida sea mayor a 70

```{r}
gapminder %>%
 filter(lifeExp > 70)
```

Se ordenan la esperanza de vida (menor a mayor)

```{r}
gapminder %>%
 arrange(lifeExp)
```

Ordenar el PIB (mayor a menor)

```{r}
gapminder %>%
 arrange(desc(gdpPercap))
```

Manera de crear una nueva columna con el PIB total

```{r}
gapminder %>%
 mutate(gdp_total = gdpPercap * pop)

```

Se filtran los paises con mas de 100.000.000 de poblacion en el año 2007

```{r}
gapminder %>%
 filter(year == 2007, pop > 100000000)
```

Mostrar países de Europa solo con país y PIB per cápita

```{r}
gapminder %>%
 filter(continent == "Europe") %>%
 select(country, gdpPercap)
        
```

Se evidencia y se promedia la esperanza de vida por continente

```{r}
gapminder %>%
 group_by(continent) %>%
 summarise(avg_lifeExp = mean(lifeExp))
```

Calcular el promedio de PIB per cápita por continente y año

```{r}
gapminder %>%
 group_by(continent, year) %>%
 summarise(avg_gdpPercap = mean(gdpPercap))
```

Identificar la esperanza de vida maxima de continente

```{r}
gapminder %>%
 group_by(continent) %>%
 summarise(max_lifeExp = max(lifeExp))

```

Ver cuantos paises son en cada continente

```{r}
gapminder %>%
 group_by(continent) %>%
 summarise(n_countries = n_distinct(country))
```

Por continente mirar la poblacion total

```{r}
gapminder %>%
 group_by(continent) %>%
 summarise(total_pop = sum(pop))

```

Calcular el promedio de vida para el continente de America

```{r}
gapminder %>%
 filter(continent == "Americas") %>%
 group_by(year) %>%
 summarise(avg_lifeExp = mean(lifeExp))

```

Mostrar los 10 países con mayor PIB per cápita en 2007

```{r}
gapminder %>%
 filter(year == 2007) %>%
 arrange(desc(gdpPercap)) %>%
 slice_head(n = 10)

```

Identificar cual es el mayor país con promedio de vida

```{r}
gapminder %>%
 group_by(year) %>%
 slice_max(lifeExp, n = 1)

```

Calcular la mediana del PIB per cápita por continente

```{r}
gapminder %>%
 group_by(continent) %>%
 summarise(median_gdpPercap = median(gdpPercap))
```

Calcular el cambio de esperanza de vida entre 1952 y 2007 por país

```{r}
gapminder %>%
 filter(year %in% c(1952, 2007)) %>%
 select(country, year, lifeExp) %>%
 tidyr::pivot_wider(names_from = year, values_from = lifeExp) %>%
 mutate(change_lifeExp = `2007`) 
```

Encontrar los 5 países con mayor crecimiento en PIB per cápita

```{r}
gapminder %>%
 filter(year %in% c(1952, 2007)) %>%
 select(country, year, gdpPercap) %>%
 tidyr::pivot_wider(names_from = year, values_from = gdpPercap) %>%
 mutate(change_gdp = `2007` - `1952`) %>%
 arrange(desc(change_gdp)) %>%
 slice_head(n = 5)
```

BONUS EXTRA

Agrupando por continente en el año 2007 identificar cual es el promedío de vida y ordenarlos de mayor a menor

```{r}
gapminder %>%
 filter(year == 2007) %>%
 group_by(continent) %>%
 summarise(avg_lifeExp = mean(lifeExp)) %>%
 arrange(desc(avg_lifeExp))
```
