---
title: "Data Visualization with ggplot2"
subtitle: "Ejercicios prácticos con tres conjuntos de datos"
author: "Leandro Reyes Calderón"
date: 05/04/2026
lang: es
format:
  html:
    theme: cosmo
    toc: true
    toc-depth: 3
    toc-title: "Contenido"
    toc-location: left
    number-sections: true
    code-fold: true
    code-tools: true
    code-summary: "Ver código"
    highlight-style: github
    fig-width: 8
    fig-height: 5
    fig-align: center
    embed-resources: true
    smooth-scroll: true
    page-layout: full
execute:
  echo: true
  warning: false
  message: false
  cache: false
---

```{r setup}
#| include: false
library(ggplot2)
```

---

# Ejercicio 1: Datos de Estudiantes

## Presentación del dataset

Este conjunto de datos simula el rendimiento académico de 20 estudiantes, recogiendo horas de estudio, puntaje obtenido, género y carrera.

```{r datos-estudiantes}
students <- data.frame(
  id           = 1:20,
  hours_study  = c(2,3,4,5,6,3,4,7,8,5,6,7,3,2,9,10,4,6,8,5),
  score        = c(50,55,65,70,75,60,66,80,85,72,74,78,58,52,90,95,67,76,88,73),
  gender       = rep(c("Male","Female"), 10),
  major        = rep(c("Engineering","Business","Arts","Science"), 5)
)

head(students)
```

---

## Gráficos básicos {#sec-basicos-1}

### Dispersión: horas de estudio vs. puntaje

Un **scatter plot** (diagrama de dispersión) es el punto de partida para explorar la relación entre dos variables numéricas continuas. Cada punto representa un estudiante.

```{r e1-1}
ggplot(students, aes(hours_study, score)) +
  geom_point()
```

### Color fijo en los puntos

Cambiar el color de los puntos a `blue` es un argumento fijo dentro de `geom_point()`, **fuera** de `aes()`, porque no depende de ninguna variable del dataset.

```{r e1-2}
ggplot(students, aes(hours_study, score)) +
  geom_point(color = "blue")
```

### Color mapeado a `gender`

Al colocar `color = gender` **dentro de `aes()`**, ggplot2 asigna automáticamente un color diferente a cada categoría de género y genera la leyenda correspondiente.

```{r e1-3}
ggplot(students, aes(hours_study, score, color = gender)) +
  geom_point()
```

### Puntos más grandes

El argumento `size` controla el tamaño de los puntos. Valores típicos van de 1 (pequeño) a 5 o más (grande).

```{r e1-4}
ggplot(students, aes(hours_study, score)) +
  geom_point(size = 4)
```

### Título del gráfico

`ggtitle()` agrega un título principal. Alternativamente puede usarse `labs(title = "...")` para mayor consistencia con otras etiquetas.

```{r e1-5}
ggplot(students, aes(hours_study, score)) +
  geom_point() +
  ggtitle("Relación entre horas de estudio y puntaje")
```

---

## Etiquetas y temas {#sec-temas-1}

### Etiquetas en los ejes

`labs()` permite definir todas las etiquetas del gráfico en una sola llamada: `x`, `y`, `title`, `subtitle`, `caption`, `color`, etc.

```{r e1-6}
ggplot(students, aes(hours_study, score)) +
  geom_point() +
  labs(x = "Horas de estudio", y = "Puntaje")
```

### Tema minimalista

`theme_minimal()` elimina el fondo gris por defecto y las líneas de la cuadrícula secundarias, ofreciendo una presentación limpia y moderna.

```{r e1-7}
ggplot(students, aes(hours_study, score)) +
  geom_point() +
  theme_minimal()
```

### Título centrado

Para centrar el título se utiliza `theme()` con `plot.title = element_text(hjust = 0.5)`. El valor `hjust` controla la justificación horizontal: `0` = izquierda, `0.5` = centro, `1` = derecha.

```{r e1-8}
ggplot(students, aes(hours_study, score)) +
  geom_point() +
  ggtitle("Puntaje vs. Horas de Estudio") +
  theme(plot.title = element_text(hjust = 0.5))
```

### Tamaño del texto en los ejes

`axis.text` afecta las etiquetas numéricas de ambos ejes. Se puede controlar de forma independiente con `axis.text.x` y `axis.text.y`.

```{r e1-9}
ggplot(students, aes(hours_study, score)) +
  geom_point() +
  theme(axis.text = element_text(size = 14))
```

### Eliminar la leyenda

`legend.position = "none"` suprime por completo la leyenda, útil cuando el color o la forma ya es evidente por contexto.

```{r e1-10}
ggplot(students, aes(hours_study, score, color = gender)) +
  geom_point() +
  theme(legend.position = "none")
```

---

## Capas geométricas {#sec-geoms-1}

### Línea de regresión con `geom_smooth()`

`geom_smooth(method = "lm")` agrega una línea de regresión lineal junto con un intervalo de confianza sombreado. Es muy útil para visualizar tendencias.

```{r e1-11}
ggplot(students, aes(hours_study, score)) +
  geom_point() +
  geom_smooth(method = "lm")
```

### Color de la línea de regresión

El color de la línea de `geom_smooth()` se controla con el argumento `color` dentro de esa capa específica, sin afectar a los puntos.

```{r e1-12}
ggplot(students, aes(hours_study, score)) +
  geom_point() +
  geom_smooth(method = "lm", color = "red")
```

### Boxplot: puntaje por género

Un **boxplot** resume la distribución de una variable continua (`score`) para cada categoría de una variable discreta (`gender`), mostrando mediana, cuartiles y valores atípicos.

```{r e1-13}
ggplot(students, aes(gender, score)) +
  geom_boxplot()
```

### Histograma de puntajes

El histograma agrupa los valores de `score` en intervalos (bins) y cuenta cuántos estudiantes caen en cada uno, permitiendo ver la distribución general.

```{r e1-14}
ggplot(students, aes(score)) +
  geom_histogram()
```

### Número de bins en el histograma

Ajustar `bins` permite controlar la granularidad: pocos bins dan una visión general; muchos bins revelan más detalle pero pueden generar ruido.

```{r e1-15}
ggplot(students, aes(score)) +
  geom_histogram(bins = 8)
```

---

## Faceting {#sec-facet-1}

### Dispersión facetada por carrera (`facet_wrap`)

`facet_wrap(~major)` divide el gráfico en paneles independientes, uno por cada nivel de `major`, organizados automáticamente en filas y columnas.

```{r e1-16}
ggplot(students, aes(hours_study, score)) +
  geom_point() +
  facet_wrap(~major)
```

### `facet_wrap()` explícito

Es la misma función del ejercicio anterior, presentada de forma explícita para reforzar su uso como herramienta de comparación entre grupos.

```{r e1-17}
ggplot(students, aes(hours_study, score)) +
  geom_point() +
  facet_wrap(~major)
```

### `facet_grid()` con género y carrera

`facet_grid(gender ~ major)` crea una cuadrícula donde las **filas** corresponden a `gender` y las **columnas** a `major`, facilitando comparaciones cruzadas.

```{r e1-18}
ggplot(students, aes(hours_study, score)) +
  geom_point() +
  facet_grid(gender ~ major)
```

---

## Personalización estética {#sec-estetica-1}

### Forma de los puntos según carrera

`shape = major` dentro de `aes()` asigna una forma diferente a cada carrera. ggplot2 usa formas numeradas del 0 al 25.

```{r e1-19}
ggplot(students, aes(hours_study, score, shape = major)) +
  geom_point(size = 3)
```

### Gráfico multi-estético

Este gráfico final combina varias capas y estéticas en una sola visualización:

- `color = gender` → diferencia por género
- `size = score` → el tamaño refleja el puntaje obtenido
- `geom_smooth()` → línea de tendencia por grupo
- `theme_minimal()` → presentación limpia

```{r e1-20}
ggplot(students, aes(hours_study, score, color = gender, size = score)) +
  geom_point(alpha = 0.7) +
  geom_smooth(method = "lm", se = FALSE) +
  theme_minimal() +
  labs(
    title  = "Puntaje vs. Horas de estudio",
    x      = "Horas de estudio",
    y      = "Puntaje",
    color  = "Género",
    size   = "Puntaje"
  ) +
  theme(plot.title = element_text(hjust = 0.5))
```

---

# Ejercicio 2: Datos de Ventas Empresariales

## Presentación del dataset

Este dataset representa el desempeño mensual de ventas de cuatro regiones comerciales durante un año, incluyendo gasto en marketing y número de empleados.

```{r datos-ventas}
sales <- data.frame(
  month = rep(month.abb[1:12], 4),
  region = rep(c("North","South","East","West"), each = 12),
  sales = c(
    120,130,125,140,150,160,170,165,155,145,135,125,
    100,110,105,120,130,135,140,138,132,125,118,110,
     90, 95,100,110,115,120,125,123,118,112,105, 98,
     80, 85, 88, 95,100,105,110,108,102, 97, 90, 85
  ),
  marketing_spend = c(
    20,22,21,23,25,26,28,27,26,24,23,22,
    18,19,18,20,22,23,24,23,22,21,20,19,
    15,16,17,18,19,20,21,20,19,18,17,16,
    12,13,14,15,16,17,18,17,16,15,14,13
  ),
  employees = rep(c(50,45,40,35), each = 12)
)

# Ordenar meses cronológicamente
sales$month <- factor(sales$month, levels = month.abb)

head(sales)
```

---

## Visualización básica {#sec-basicos-2}

### Dispersión: marketing vs. ventas

Exploración inicial de la relación entre inversión en marketing y ventas obtenidas.

```{r e2-1}
ggplot(sales, aes(marketing_spend, sales)) +
  geom_point()
```

### Color fijo: verde oscuro

```{r e2-2}
ggplot(sales, aes(marketing_spend, sales)) +
  geom_point(color = "darkgreen")
```

### Color mapeado a región

Al mapear `color = region`, cada región recibe un color distinto, facilitando la identificación visual de patrones por zona geográfica.

```{r e2-3}
ggplot(sales, aes(marketing_spend, sales, color = region)) +
  geom_point()
```

### Puntos más grandes

```{r e2-4}
ggplot(sales, aes(marketing_spend, sales)) +
  geom_point(size = 3)
```

### Título descriptivo

```{r e2-5}
ggplot(sales, aes(marketing_spend, sales)) +
  geom_point() +
  ggtitle("Sales vs Marketing Investment")
```

---

## Etiquetas y temas {#sec-temas-2}

### Etiquetas en los ejes

```{r e2-6}
ggplot(sales, aes(marketing_spend, sales)) +
  geom_point() +
  labs(x = "Inversión en Marketing", y = "Ventas")
```

### Tema minimalista

```{r e2-7}
ggplot(sales, aes(marketing_spend, sales)) +
  geom_point() +
  theme_minimal()
```

### Título centrado

```{r e2-8}
ggplot(sales, aes(marketing_spend, sales)) +
  geom_point() +
  ggtitle("Sales vs Marketing Investment") +
  theme(plot.title = element_text(hjust = 0.5))
```

### Tamaño del texto de los ejes

```{r e2-9}
ggplot(sales, aes(marketing_spend, sales)) +
  geom_point() +
  theme(axis.text = element_text(size = 12))
```

### Leyenda en la parte inferior

`legend.position = "bottom"` reubica la leyenda debajo del gráfico, ideal cuando hay muchas categorías o el ancho es limitado.

```{r e2-10}
ggplot(sales, aes(marketing_spend, sales, color = region)) +
  geom_point() +
  theme(legend.position = "bottom")
```

---

## Visualización temporal {#sec-tiempo-2}

### Línea de ventas a lo largo del año

`geom_line()` conecta los puntos en el orden del eje X, mostrando la evolución temporal de las ventas.

```{r e2-11}
ggplot(sales, aes(month, sales, group = region)) +
  geom_line()
```

### Líneas por región con color

Agregar `color = region` y `group = region` asegura que cada región tenga su propia línea de color diferenciado.

```{r e2-12}
ggplot(sales, aes(month, sales, color = region, group = region)) +
  geom_line()
```

### Líneas con puntos superpuestos

La combinación de `geom_line()` + `geom_point()` destaca los valores exactos de cada mes sobre la tendencia.

```{r e2-13}
ggplot(sales, aes(month, sales, color = region, group = region)) +
  geom_line() +
  geom_point()
```

### Etiquetas del eje X rotadas

`axis.text.x = element_text(angle = 45, hjust = 1)` rota las etiquetas 45° para evitar solapamiento cuando los nombres son largos.

```{r e2-14}
ggplot(sales, aes(month, sales, color = region, group = region)) +
  geom_line() +
  theme(axis.text.x = element_text(angle = 45, hjust = 1))
```

### Solo región Norte

`subset()` filtra el dataset antes de pasarlo a ggplot, permitiendo enfocarse en un subconjunto específico sin modificar los datos originales.

```{r e2-15}
ggplot(subset(sales, region == "North"), aes(month, sales, group = 1)) +
  geom_line(color = "blue") +
  geom_point(color = "blue")
```

---

## Gráficos de distribución {#sec-distribucion-2}

### Boxplot: ventas por región

Permite comparar la distribución de ventas entre las cuatro regiones: mediana, dispersión y valores atípicos.

```{r e2-16}
ggplot(sales, aes(region, sales)) +
  geom_boxplot()
```

### Histograma del gasto en marketing

Visualiza cómo se distribuye el gasto en marketing a lo largo de todos los meses y regiones.

```{r e2-17}
ggplot(sales, aes(marketing_spend)) +
  geom_histogram(bins = 10)
```

---

## Faceting {#sec-facet-2}

### Líneas facetadas por región

Divide el gráfico temporal en cuatro paneles, uno por región, para comparar su evolución individual sin solapamiento.

```{r e2-18}
ggplot(sales, aes(month, sales, group = 1)) +
  geom_line() +
  facet_wrap(~region)
```

### `facet_wrap()` explícito

Mismo gráfico anterior, reforzando el uso de `facet_wrap()` para comparación entre grupos.

```{r e2-19}
ggplot(sales, aes(month, sales, group = 1)) +
  geom_line() +
  facet_wrap(~region)
```

### Gráfico multi-estético final

Visualización avanzada que combina:

- `color = region` → identifica la región
- `size = employees` → el tamaño del punto refleja el número de empleados
- `geom_smooth()` → tendencia lineal por región
- `theme_minimal()` → presentación publication-ready

```{r e2-20}
ggplot(sales, aes(marketing_spend, sales,
                  color = region,
                  size  = employees)) +
  geom_point(alpha = 0.7) +
  geom_smooth(method = "lm", se = FALSE) +
  theme_minimal() +
  labs(
    title  = "Ventas vs. Inversión en Marketing",
    x      = "Gasto en Marketing",
    y      = "Ventas",
    color  = "Región",
    size   = "Empleados"
  ) +
  theme(plot.title = element_text(hjust = 0.5))
```

---

# Ejercicio 3: Churn de Clientes (Telco)

## Presentación del dataset

Dataset inspirado en el conjunto de datos de Telco Customer Churn de Kaggle. Contiene información sobre permanencia, cargos y tipo de contrato de clientes de telecomunicaciones.

```{r datos-churn}
churn <- data.frame(
  tenure = c(1,5,10,12,24,36,48,60,72,3,6,9,15,18,30,42,54,66,70,8),
  monthly_charges = c(70,75,80,85,90,95,100,105,110,65,72,78,82,88,92,98,102,108,112,76),
  total_charges   = c(70,375,800,1020,2160,3420,4800,6300,7920,195,432,702,
                      1230,1584,2760,4116,5508,7128,7840,608),
  churn    = rep(c("Yes","No"), 10),
  contract = rep(c("Month-to-month","One year","Two year","Month-to-month"), 5),
  internet_service = rep(c("DSL","Fiber optic","DSL","No"), 5)
)

head(churn)
```

---

## Ejercicios {#sec-churn}

### Dispersión: tenure vs. monthly_charges

Exploración inicial de la relación entre el tiempo de permanencia y los cargos mensuales.

```{r e3-1}
ggplot(churn, aes(tenure, monthly_charges)) +
  geom_point()
```

### Color por churn

Diferenciar los clientes que se fueron (`Yes`) de los que permanecieron (`No`) permite identificar si el churn se concentra en alguna zona del gráfico.

```{r e3-2}
ggplot(churn, aes(tenure, monthly_charges, color = churn)) +
  geom_point()
```

### Línea de regresión

`geom_smooth(method = "lm")` agrega la recta de regresión lineal con su intervalo de confianza, mostrando si existe una tendencia positiva entre permanencia y cargos.

```{r e3-3}
ggplot(churn, aes(tenure, monthly_charges)) +
  geom_point() +
  geom_smooth(method = "lm")
```

### Tema minimalista

```{r e3-4}
ggplot(churn, aes(tenure, monthly_charges)) +
  geom_point() +
  theme_minimal()
```

### Título del gráfico

```{r e3-5}
ggplot(churn, aes(tenure, monthly_charges)) +
  geom_point() +
  ggtitle("Customer Charges vs Tenure")
```

### Boxplot: cargos mensuales por churn

Compara la distribución de `monthly_charges` entre clientes que se fueron y los que no. Si los clientes con churn tienen cargos más altos, podría ser una señal de precio como factor de abandono.

```{r e3-6}
ggplot(churn, aes(churn, monthly_charges)) +
  geom_boxplot()
```

### Histograma de tenure

Visualiza cuántos clientes hay en cada rango de permanencia, revelando si la mayoría son clientes recientes o antiguos.

```{r e3-7}
ggplot(churn, aes(tenure)) +
  geom_histogram()
```

### Ajuste de bins en el histograma

Con `bins = 5` se agrupa la permanencia en 5 intervalos amplios, dando una visión más general de la distribución.

```{r e3-8}
ggplot(churn, aes(tenure)) +
  geom_histogram(bins = 5)
```

### Violin plot: cargos por tipo de contrato

El **violin plot** combina un boxplot con una estimación de densidad, mostrando no solo los estadísticos sino también la forma completa de la distribución para cada tipo de contrato.

```{r e3-9}
ggplot(churn, aes(contract, monthly_charges)) +
  geom_violin()
```

### Density plot: cargos por churn

`geom_density()` con `alpha = 0.5` superpone las distribuciones de cargos para clientes con y sin churn. Permite identificar en qué rangos de precio es más probable el abandono.

```{r e3-10}
ggplot(churn, aes(monthly_charges, fill = churn)) +
  geom_density(alpha = 0.5)
```

### Bar plot: clientes por tipo de contrato

Cuenta cuántos registros hay por cada tipo de contrato, dando una idea del perfil más común en el dataset.

```{r e3-11}
ggplot(churn, aes(contract)) +
  geom_bar()
```

### Bar plot relleno por churn

`fill = churn` dentro de `aes()` divide cada barra en segmentos coloreados según si el cliente hizo churn o no, revelando la proporción de abandono por tipo de contrato.

```{r e3-12}
ggplot(churn, aes(contract, fill = churn)) +
  geom_bar()
```

### Scatter facetado por servicio de internet

Divide la visualización en paneles por tipo de servicio de internet, permitiendo comparar si el comportamiento entre tenure y cargos varía según el tipo de conexión.

```{r e3-13}
ggplot(churn, aes(tenure, monthly_charges)) +
  geom_point() +
  facet_wrap(~internet_service)
```

### Facet wrap por tipo de contrato

Similar al anterior, pero agrupando por tipo de contrato. Permite ver si los patrones de cargos y permanencia difieren entre contratos mensuales, anuales y bianuales.

```{r e3-14}
ggplot(churn, aes(tenure, monthly_charges)) +
  geom_point() +
  facet_wrap(~contract)
```

### Line plot: cargos promedio por tenure

`stat_summary(fun = mean, geom = "line")` calcula automáticamente la media de `monthly_charges` para cada valor de `tenure` y la representa como línea, mostrando la tendencia central sin necesidad de preprocesar los datos.

```{r e3-15}
ggplot(churn, aes(tenure, monthly_charges)) +
  stat_summary(fun = mean, geom = "line")
```

### Scatter multi-estético

Combina cuatro dimensiones visuales simultáneamente:

- **X**: tiempo de permanencia
- **Y**: cargos totales acumulados
- **Color**: si el cliente abandonó o no
- **Tamaño**: cargos mensuales como proxy del valor del cliente

```{r e3-16}
ggplot(churn, aes(tenure, total_charges,
                  color = churn,
                  size  = monthly_charges)) +
  geom_point()
```

### Jitter plot: tenure vs. churn

`geom_jitter()` es una variante de `geom_point()` que agrega una pequeña variación aleatoria (ruido) para evitar la superposición de puntos cuando el eje Y es discreto (como `churn = Yes/No`).

```{r e3-17}
ggplot(churn, aes(tenure, churn)) +
  geom_jitter()
```

### Transparencia en el scatter

`alpha = 0.4` hace los puntos semitransparentes, lo que revela zonas de alta densidad (más oscuras) y ayuda a detectar solapamiento.

```{r e3-18}
ggplot(churn, aes(tenure, monthly_charges)) +
  geom_point(alpha = 0.4)
```

### Posición de la leyenda

`legend.position = "bottom"` mueve la leyenda al pie del gráfico, ganando espacio horizontal para los datos.

```{r e3-19}
ggplot(churn, aes(tenure, monthly_charges, color = churn)) +
  geom_point() +
  theme(legend.position = "bottom")
```

### Visualización estilo publicación

Este gráfico final integra todas las buenas prácticas aprendidas:

- Puntos con tamaño y transparencia adecuados
- Línea de tendencia suavizada por grupo (`geom_smooth`)
- Tema limpio (`theme_minimal`)
- Etiquetas descriptivas en todos los elementos
- Título centrado

```{r e3-20}
ggplot(churn, aes(tenure, monthly_charges, color = churn)) +
  geom_point(size = 3, alpha = 0.7) +
  geom_smooth(method = "lm", se = FALSE) +
  theme_minimal() +
  labs(
    title  = "Customer Churn Analysis",
    x      = "Tenure (meses)",
    y      = "Monthly Charges (USD)",
    color  = "Churn"
  ) +
  theme(plot.title = element_text(hjust = 0.5, size = 14, face = "bold"))
```

---

# Ejercicio 4: Dataset Real de Kaggle (Telco Churn)

## Instrucciones de carga

Descarga el dataset desde Kaggle en el siguiente enlace y colócalo en tu directorio de trabajo:

> **Kaggle:** [Telco Customer Churn](https://www.kaggle.com/datasets/palashfendarkar/wa-fnusec-telcocustomerchurn/data/)  
> Archivo: `WA_Fn-UseC_-Telco-Customer-Churn.csv`

```{r carga-kaggle}
#| eval: true

library(readr)
library(tidyverse)

churn_kaggle <- read_csv("WA_Fn-UseC_-Telco-Customer-Churn.csv")

# Convertir variables clave a factores
churn_kaggle$Churn           <- as.factor(churn_kaggle$Churn)
churn_kaggle$Contract        <- as.factor(churn_kaggle$Contract)
churn_kaggle$InternetService <- as.factor(churn_kaggle$InternetService)

# Eliminar filas con TotalCharges vacío
churn_kaggle <- churn_kaggle |>
  filter(!is.na(TotalCharges))

glimpse(churn_kaggle)
```

> ⚠️ **Nota:** Los bloques de código de esta sección tienen `eval: false` porque requieren el archivo CSV descargado localmente. Una vez que tengas el archivo, cambia la opción a `eval: true` en cada chunk.

---

## Distribuciones {#sec-kaggle-dist}

### Distribución de tenure

El histograma revela si predominan clientes nuevos (tenure bajo) o longevos. Una distribución bimodal (picos en valores bajos y altos) indicaría dos perfiles distintos.

```{r k-1}
#| eval: true
ggplot(churn_kaggle, aes(tenure)) +
  geom_histogram(bins = 30)
```

### Distribución de cargos mensuales

Permite ver si los cargos se concentran en un rango o si hay segmentos de precio diferenciados.

```{r k-2}
#| eval: true
ggplot(churn_kaggle, aes(MonthlyCharges)) +
  geom_histogram(bins = 30)
```

### Distribución de cargos totales

Los cargos totales combinan permanencia y cargos mensuales. Su distribución suele ser asimétrica hacia la derecha.

```{r k-3}
#| eval: true
ggplot(churn_kaggle, aes(TotalCharges)) +
  geom_histogram(bins = 30)
```

### Proporción de churn

Una barra simple muestra cuántos clientes abandonaron vs. los que permanecieron, dando contexto al problema de desbalance de clases.

```{r k-4}
#| eval: true
ggplot(churn_kaggle, aes(Churn)) +
  geom_bar()
```

### Boxplot: cargos mensuales vs. churn

Compara directamente si los clientes que abandonaron pagaban más que los que se quedaron.

```{r k-5}
#| eval: true
ggplot(churn_kaggle, aes(Churn, MonthlyCharges)) +
  geom_boxplot()
```

### Density plot: cargos mensuales por churn

La densidad superpuesta permite ver con mayor detalle dónde se solapan o separan las distribuciones de cargos entre grupos.

```{r k-6}
#| eval: true
ggplot(churn_kaggle, aes(MonthlyCharges, fill = Churn)) +
  geom_density(alpha = 0.4)
```

---

## Análisis por categorías {#sec-kaggle-cat}

### Churn por tipo de contrato

`position = "fill"` normaliza las barras al 100%, mostrando la **proporción** de churn dentro de cada tipo de contrato, independientemente del número de clientes.

```{r k-7}
#| eval: true
ggplot(churn_kaggle, aes(Contract, fill = Churn)) +
  geom_bar(position = "fill")
```

### Churn por servicio de internet

Similar al anterior, revela si ciertos tipos de conexión (DSL, Fiber optic) se asocian con mayor tasa de abandono.

```{r k-8}
#| eval: true
ggplot(churn_kaggle, aes(InternetService, fill = Churn)) +
  geom_bar(position = "fill")
```

---

## Análisis de cargos vs. permanencia {#sec-kaggle-scatter}

### Cargos vs. tenure (scatter básico)

`alpha = 0.4` maneja la superposición en datasets grandes. Se puede observar si a mayor tenure los cargos tienden a estabilizarse.

```{r k-9}
#| eval: true
ggplot(churn_kaggle, aes(tenure, MonthlyCharges)) +
  geom_point(alpha = 0.4)
```

### Coloreado por churn

Permite ver si existe algún patrón visual claro que separe a los clientes que abandonan de los que no.

```{r k-10}
#| eval: true
ggplot(churn_kaggle, aes(tenure, MonthlyCharges, color = Churn)) +
  geom_point(alpha = 0.4)
```

### Con línea de regresión por grupo

`geom_smooth(method = "lm")` ajusta una recta separada para cada grupo de churn, mostrando si las pendientes difieren.

```{r k-11}
#| eval: true
ggplot(churn_kaggle, aes(tenure, MonthlyCharges, color = Churn)) +
  geom_point(alpha = 0.4) +
  geom_smooth(method = "lm")
```

### Facetado por tipo de contrato

Divide el análisis scatter por tipo de contrato, revelando si la relación entre permanencia y cargos cambia según el compromiso contractual.

```{r k-12}
#| eval: true
ggplot(churn_kaggle, aes(tenure, MonthlyCharges)) +
  geom_point(alpha = 0.4) +
  facet_wrap(~Contract)
```

### Facetado por servicio de internet

Permite comparar la relación cargos-permanencia entre los diferentes tipos de servicio de internet.

```{r k-13}
#| eval: true
ggplot(churn_kaggle, aes(tenure, MonthlyCharges)) +
  geom_point(alpha = 0.4) +
  facet_wrap(~InternetService)
```

### Bubble plot

Cuatro dimensiones en un solo gráfico:

- **X/Y**: permanencia vs. cargos totales
- **Tamaño**: cargos mensuales
- **Color**: churn

Los clientes más grandes y de colores distintos son los de mayor valor y mayor riesgo.

```{r k-14}
#| eval: true
ggplot(churn_kaggle, aes(tenure, TotalCharges,
                         size  = MonthlyCharges,
                         color = Churn)) +
  geom_point(alpha = 0.6)
```

### Visualización estilo publicación

Gráfico final de calidad de publicación científica que integra todas las técnicas aprendidas, con línea de tendencia suavizada (`se = FALSE`), tema limpio y etiquetas descriptivas.

```{r k-15}
#| eval: false
ggplot(churn_kaggle, aes(tenure, MonthlyCharges, color = Churn)) +
  geom_point(alpha = 0.4) +
  geom_smooth(se = FALSE) +
  theme_minimal() +
  labs(
    title = "Customer Churn Analysis",
    x     = "Customer Tenure (meses)",
    y     = "Monthly Charges (USD)",
    color = "Churn"
  ) +
  theme(
    plot.title = element_text(hjust = 0.5, size = 14, face = "bold")
  )
```

---

*Documento generado con [Quarto](https://quarto.org/) · Visualizaciones con [ggplot2](https://ggplot2.tidyverse.org/)*
