---
title: "taller clase"
author: Leandro Reyes Calderon
format: html
---

# Introducción

En este ejercicio se trabajan unas notas dependiendo de la jornada: mañana, tarde o noche. La idea es mirar si el horario influye en el rendimiento academico, aunque tampoco es que con estos datos ya se pueda asegurar algo totalmente.

Siento que este tipo de analisis sirve más como para hacerse una idea general que para sacar una conclusión definitiva.

## Notas

```{r}
mañana <- c(4.0, 3.5, 3.8, 3.6, 4.1)
tarde <- c(3.8, 3.5, 3.0, 2.9)
noche <- c(3.1, 2.5, 2.6)
```

------------------------------------------------------------------------

# Tamaño

La función `length` sirve para saber cuántos datos hay. Aqui se usa para contar las notas en cada jornada.

```{r}
length(mañana)
```

En la mañana hay 5 notas, siendo la jornada con más datos.

```{r}
length(tarde)
```

En la tarde hay 4 notas, un poco menos.

```{r}
length(noche)
```

Y en la noche hay menos datos que en las otras, lo cual puede afectar un poco los resultados.

------------------------------------------------------------------------

# Media

La media es un valor que representa todos los datos en uno solo. Se calcula sumando los valores y dividiendolos entre la cantidad.

```{r}
mean(mañana)
```

$$ 
\large x_{1} = \frac{4.0 + 3.5 + 3.8 + 3.6 + 4.1}{5} = 3.8
$$

Esto muestra que el promedio en la mañana es 3.8. Diria que es un buen promedio y que en ese horario les va mejor.

```{r}
mean(tarde)
```

$$
\large x_{2} = \frac{3.8 + 3.5 + 3.0 + 2.9}{4} = 3.3
$$

Aquí el promedio baja a 3.3, entonces ya se nota un cambio comparado con la mañana.

```{r}
mean(noche)
```

$$
\large x_{3}=\frac{3.1 + 2.5 + 2.6}{3} = 2.7333
$$

En la noche es donde el promedio es más bajo. Puede ser porque estudiar a esa hora es más pesado o por otras cosas, no necesariamente solo el horario.

En conclusión, aunque los datos son pocos, parece que en la mañana hay mejor rendimiento. Igual no se puede asegurar del todo, pero si da una idea.
